臺灣臺北地方法院刑事裁定　　　　　　　　　　　　　九十一年度自字第五三四號
　　自　訴　人　友正交通有限公司 設台北市○○○路○段二十一之一號一樓
　　代　表　人　洪金村
　　代　理　人　吳志誠
　　被　　　告　甲○○
右列被告因侵占案件，經自訴人提起自訴，本院裁定如左：
    主  文
自訴駁回。
    理  由
一、自訴意旨略以：被告甲○○自民國八十九年三月二十日起，向自訴人友正交通有
    限公司承租車號Ｃ二─一一七號營業小客車，詎被告取得該車後，非但未依約按
    時繳交租金，且繼續佔用該車使用，經自訴人多次催討租金及車輛無著。嗣經自
    訴人於九十一年七月十六日再以存證信函催請被告返還上開營業小客車，被告仍
    避不見面。因認被告涉犯刑法第三百三十五條第一項侵占罪嫌云云。
二、按法院或受命法官，得於第一次審判期日前，訊問自訴人、被告及蒐集或調查證
    據，於發見案件係民事或利用自訴程序恫嚇被告者，得曉諭自訴人撤回自訴。前
    項訊問不公開之。第一項訊問及調查結果，如認為案件有第二百五十二條至第二
    百五十四條之情形者，得以裁定駁回自訴，刑事訴訟法第三百二十六條定有明文
    。又犯罪事實，應依證據認定之，無證據不得推定其犯罪事實。所謂認定犯罪事
    實之證據，係指足以認定被告確有犯罪行為之積極證據而言（最高法院二十九年
    上字第三一○五號判例參照），如未能發現相當證據，或證據不足以證明，自不
    能以推測或擬制之方法，為裁判基礎（最高法院四十年台上字第八六號判例意旨
    參照）。此外，按刑法上之侵占罪，須持有人變易其原來之持有意思而為不法所
    有之意思，始能成立，如僅將持有物延不交還或有其他原因致一時未能交還，既
    缺乏主觀要件，即難遽以該罪相繩，復有最高法院六十八年台上字第三一四六號
    判例足參。
三、本件自訴人指稱被告侵占上開營業小客車，無非係以被告自八十九年三月二十日
    起承租後，即未按期繳納租金，且對於存證信函置之不理，資為主要論據，並提
    出計程小客車租賃合約書、存證信函、回執、汽車新領牌照登記書各一紙為憑（
    以上均影本）。訊據被告固不否認簽訂上開計程小客車租賃合約書，向自訴人承
    租上開營業小客車之事實，且就存證信函、汽車新領牌照登記書之真正性亦不爭
    執，惟堅決否認有何侵占之犯行，辯稱：伊均已如數繳納車租等語。
四、按租賃期限屆滿後，承租人仍為租賃物之使用、收益，而出租人不即表示反對之
    意思者，視為以不定期限繼續契約。民法第四百五十一條定有明文。經查，本件
    自訴人與被告所訂上開營業小客車租賃契約，其租賃期間自八十九年三月二十日
    起至八十九年六月二十日止，此觀諸卷附計程小客車租賃合約書第二條約定所載
    自明。租賃期限屆滿後，被告（即承租人）對於上開營業小客車仍繼續占有、使
    用、收益，自訴人（即出租人）不僅未即為反對之意思表示，遲至提起自訴前之
    九十一年七月十六日始寄發存證信函請求被告返還車輛，且於八十九年十一月八
    日、八十九年十一月十二日、九十年一月四日、九十年一月二十日、九十年四月
    二十五日、九十年六月九日，先後受領被告用以支付租金及稅金之款項，此經自
    訴代理人吳志誠於本院調查中陳明：「‧‧‧我在簽收單上簽名的錢，我也有收
    到‧‧‧」等語在卷（見本院九十一年八月十九日訊問筆錄），且有自訴代理人
    簽名之簽收單影本三紙在卷可稽。自訴人於訂約之際，既未訂明「期滿後絕不續
    租或續租應另訂契約」或其他相類之情形者，於「不即表示反對之意思」條件成
    就時，租賃契約當然更新為不定期限租賃關係，無待於契約當事人（即自訴人、
    被告）之重為要約或承諾（最高法院八十二年度台上字第二一九二號裁判要旨參
    照），遑論自訴人於租賃期限屆滿後，仍繼續向被告受領租金，顯有默示更新為
    不定期限租賃關係之意思。職此，被告於租賃期限屆滿後，縱繼續占有前揭自訴
    人所有之營業小客車，仍難謂非基於合法正當之使用權源。此外，被告於九十一
    年三月二十日、九十一年四月十六日，另利用郵局劃撥之款項四千元、五千元，
    自訴代理人均已全數收悉，亦經自訴代理人於本院調查中是認在卷（見本院九十
    一年八月十九日訊問筆錄），且有卷附郵政劃撥儲金存款收據影本二紙可佐。衡
    情倘被告確有為自己不法所有之侵占意圖，除非至愚，否則絕無於自訴人寄發存
    證信函催告返還車輛前，仍自動支付車租之理。現自訴人與被告間就租金是否全
    數繳納，雖有爭執，然此乃雙方因上開租賃契約所生之民事糾葛，宜另循民事途
    徑解決，要不得僅以被告於租賃期限屆滿後繼續占有租賃標的物，遽指被告有易
    持有為所有之侵占犯意。
五、揆上，既無證據足證被告主觀上對於自訴人交付之上開營業小客車，有變異持有
    為所有之侵占犯意，依雙方之租賃契約關係，被告又係有權繼續占有使用之人，
    自不得以刑法之侵占罪責相繩。本件顯有刑事訴訟法第二百五十二條第十款之情
    形，依照首揭說明，自應由本院以裁定駁回自訴。
據上論斷，應依刑事訴訟法第三百二十六條第三項、刑法第二百五十二條第十款，裁
定如主文。
中    華    民    國      九十一      年      九      月      十二      日
                                      臺灣臺北地方法院刑事第六庭
                                          法  官  吳  秋  宏
右正本證明與原本無異。
如不服本裁定，應於裁定送達後五日內，向本院提出抗告狀。
                                          書記官  林  碧  華
中    華    民    國      九十一      年      九      月      十二      日
